臺灣高等法院臺中分院刑事判決　　　　　96年度上訴字第86號
上　訴　人
即　被　告　乙○○
上列上訴人因毒品危害防制條例案件，不服臺灣臺中地方法院95
年度訴字第1907號中華民國95年11月21日第一審判決（起訴案號
：臺灣臺中地方法院檢察署95年度毒偵字第2414號），提起上訴
，本院判決如下：
    主  文
原判決撤銷。
乙○○連續施用第一級毒品，累犯，處有期徒刑拾月。扣案之注
射針筒肆支、藥鏟壹支，均沒收。
    事  實
一、乙○○前於民國九十年間，因施用毒品案件，經原審法院以
    九十年度毒聲字第七０八號裁定送觀察勒戒處所進行觀察勒
    戒後，認有繼續施用毒品傾向，再經原審法院以九十年度毒
    聲字第二三一八號裁定令入戒治處所施以強制戒治，於九十
    年五月二十五日進入臺灣臺中戒治所接受強制戒治，嗣因執
    行成效良好，經原審法院以九十年度毒聲字第四八四四號裁
    定停止戒治，所餘戒治期間並付保護管束，於九十年十月二
    十四日因停止戒治釋放出所，至九十一年五月十日保護管束
    期滿未經撤銷，以強制戒治執行完畢論，由臺灣臺中地方法
    院檢察署檢察官於九十一年五月九日以九十一年度戒毒偵字
    第二一四號為不起訴處分確定。又於九十二年間，因施用毒
    品案件，復經原審法院以九十二年度毒聲字第四一四號裁定
    令入戒治處所施以強制戒治，於九十二年二月八日進入臺灣
    臺中戒治所接受強制戒治，並經提起公訴，經原審法院於九
    十二年五月二十一日以九十二年度訴字第一０八四號判處有
    期徒刑八月確定，於九十三年一月九日入監執行，至九十三
    年九月八日縮短刑期執行完畢，而前開強制戒治亦於九十三
    年一月九日因毒品危害防制條例修正施行而釋放。
二、詎乙○○仍不知悔改，於前開強制戒治執行完畢釋放後五年
    內，竟基於施用第一級毒品海洛因之概括犯意，自九十四年
    十一月間起至九十五年五月九日止，在臺中縣大里市○○路
    四二號其租屋處，以藥鏟一支將少許海洛因取出摻水稀釋後
    ，置入注射針筒內，再以針筒注射之方式，連續施用第一級
    毒品海洛因多次。嗣於九十五年五月十一日二十三時四十分
    許，在臺中縣大里市○○路四十號，為警查獲，並扣得乙○
    ○所有供施用毒品使用之注射針筒四支、藥鏟一支（另扣得
    夾鍊袋二個）。
三、案經臺中縣警察局霧峰分局報告臺灣臺中地方法院檢察署檢
    察官偵查起訴。
    理  由
一、按除被告所犯為死刑、無期徒刑、最輕本刑為三年以上有期
    徒刑之罪或高等法院管轄第一審案件者外，於前條第一項程
    序進行中，被告先就被訴事實為有罪之陳述時，審判長得告
    知被告簡式審判程序之旨，並聽取當事人、代理人、辯護人
    及輔佐人之意見後，裁定進行簡式審判程序；除簡式審判程
    序及簡易程序案件外，第一審應行合議審判，刑事訴訟法第
    二百七十三條之一第一項、第二百八十四條之一分別定有明
    文。本件被告所涉係死刑、無期徒刑、最輕本刑為三年以上
    有期徒刑之罪或高等法院管轄第一審案件以外之罪，並於原
    審行準備程序時就被訴事實為有罪之陳述，原審合議庭依前
    揭規定，經評議結果，裁定改由一名法官獨任行簡式審判程
    序，先予敘明。
二、被告乙○○經本院合法傳喚，無正當理由不到庭，據其前於
    原審審理時所為之答辯，其坦承於上開時、地，多次施用海
    洛因之犯行。且被告為警查獲時採集之尿液，經送驗結果，
    亦呈現嗎啡陽性反應，此有中山醫學大學附設醫院檢驗科藥
    物檢測中心確認檢驗結果報告一份在卷可稽，並有扣案之注
    射針筒四支、藥鏟一支為證，被告自白與現有事證相符，足
    以採信。按觀察、勒戒或強制戒治執行完畢釋放後，五年內
    再犯毒品危害防制條例第十條之罪者，檢察官應依法追訴，
    毒品危害防制條例第二十三條第二項定有明文。查，被告前
    於九十年間，因施用毒品案件，經原審法院以九十年度毒聲
    字第七０八號裁定送觀察勒戒處所進行觀察勒戒後，認有繼
    續施用毒品傾向，再經原審法院以九十年度毒聲字第二三一
    八號裁定令入戒治處所施以強制戒治，於九十年五月二十五
    日進入臺灣臺中戒治所接受強制戒治，嗣因執行成效良好，
    經原審法院以九十年度毒聲字第四八四四號裁定停止戒治，
    所餘戒治期間並付保護管束，於九十年十月二十四日因停止
    戒治釋放出所，至九十一年五月十日保護管束期滿未經撤銷
    ，以強制戒治執行完畢論，由臺灣臺中地方法院檢察署檢察
    官於九十一年五月九日以九十一年度戒毒偵字第二一四號為
    不起訴處分確定。又於九十二年間，因施用毒品案件，復經
    原審法院以九十二年度毒聲字第四一四號裁定令入戒治處所
    施以強制戒治，於九十二年二月八日進入臺灣臺中戒治所接
    受強制戒治，嗣於九十三年一月九日因毒品危害防制條例修
    正施行而釋放等情，此有臺灣高等法院被告前案紀錄表一份
    在卷可考，則被告於前開強制戒治執行完畢釋放後，五年內
    再犯本件施用毒品之犯行，依現行毒品危害防制條例第二十
    三條第二項之規定，應予依法追訴。本件事證已臻明確，被
    告犯行洵堪認定，自應依法論科。
三、被告行為後，刑法業於94年2月2日經以總統華總一義字第09
    400014901號令修正公布，並自95年7月1日施行。 被告行為
    後，其應適用之相關法律已有變更，茲就與本案適用有關之
    條文，說明如下：(一)刑法第56條部分：按刑法第2條第1項所
    稱之法律，係指刑罰所依存的整體法律狀態，故法律有變更
    應指足以影響行為的可罰性與法律效果的法令因修正或廢止
    而有所變更而言。所以刑法法律變更概念，應界定在法律規
    定的改變，足以影響刑罰權判斷者而言，刑法總則的變更，
    自然會影響到個別犯罪的成立，乃至於法律效果的結構，自
    屬法律變更，應為新舊法之比較。而刑法修正之後，原屬連
    續犯之數個犯罪行為，依新法應數罪併罰，比較修正前之規
    定，可依裁判上一罪論處，顯然修正前之規定有利於被告，
    如仍依修正後之規定，對於被告極為不利，從而，解釋上對
    於刑法第二條之解釋，應包括此種影響罪刑加重之規定。本
    件被告連續施用第一級毒品，因其得處徒刑之範圍乃依施用
    第一級毒品罪之本刑得加重至二分之一而已，顯然比依新刑
    法規定，應將多次施用第一級毒品分論併罰之結果為輕，依
    裁判時之新法第2條第1項比較之結果，以修正前刑法較有利
    於被告，應依修正刪除前刑法第56條規定以連續犯論處。(二)
    按刑法第2條第1項之規定，係規範行為後「法律變更」所生
    新舊法比較適用之準據法，故被告行為後刑法條文之修正，
    對於被告並無有利或不利之情形者（例如新舊法處罰輕重相
    同，犯罪構成要件亦無寬嚴之別等），即無適用修正後刑法
    第二條第一項之規定比較新舊法適用之問題（最高法院95年
    度台上字第5589號判決意旨參照）。查，修正後刑法第47條
    雖將舊刑法修正限制為受徒刑之執行完畢，或一部之執行而
    赦免後，五年以內「故意」再犯有期徒刑以上之罪者，始成
    立累犯。但上述新舊法之規定，對於本件被告「故意」犯施
    用第一級毒品罪，並無所謂「有利或不利」之情形。依上說
    明，應無適用修正後刑法第2條第1項之規定比較新舊法適用
    之問題。(三)沒收係屬從刑，而從刑附屬於主刑，除法律有特
    別規定外，依主刑所適用之法律（ 最高法院95年第8次刑事
    庭會議決議參照）。 故本件應適用修正前刑法第38條第1項
    第2款之規定。
四、按海洛因係毒品危害防制條例第2條第2 項第1款所定之第一
    級毒品，不得非法施用，是核被告所為，係犯毒品危害防制
    條例第10條第1 項之施用第一級毒品罪。被告為施用而持有
    第一級毒品之低度行為，應為其施用第一級毒品之高度行為
    所吸收，不另論罪；其先後多次施用第一級毒品海洛因之犯
    行，係於緊接之時間，以相同之方法為之，且觸犯構成要件
    相同之罪，顯係基於概括犯意為之，為連續犯，應依修正刪
    除前刑法第56條規定，以一罪論，並加重其刑。又，被告曾
    於九十二年間，因施用毒品案件，經原審法院於九十二年五
    月二十一日以九十二年度訴字第一０八四號判處有期徒刑八
    月確定，於九十三年一月九日入監執行，至九十三年九月八
    日縮短刑期執行完畢等情，有台灣高等法院被告前案紀錄表
    在卷可按。其於刑之執行完畢後五年以內故意再犯本件有期
    徒刑以上之刑之罪，為累犯，應依法遞加重其刑。原審認被
    告犯罪事證明確，予以論罪科刑，固非無見，惟原判決認被
    告上開多次施用海洛因之行為，應以集合犯之包括一罪論處
    ，所持見解尚有未洽。被告上訴意旨並未具體指摘原判有何
    違法或不當之處，其上訴固無理由，惟原判決既有上述可議
    之處，即屬無可維持，自應由本院將原判決撤銷改判。爰審
    酌被告前因施用毒品之犯行，經歷觀察勒戒及強制戒治之機
    會，仍不知悔改，猶故態復萌，再次施用毒品，無視於毒品
    對於自身健康之嚴重傷害及國家對於杜絕毒品犯罪之禁令，
    惟因施用毒品本身係屬自戕行為，對於社會所產生之潛在危
    害性尚屬輕微，且被告犯罪後業經坦承犯行，尚知悔悟，犯
    後態度良好等一切情狀，量處如主文第二項所示之刑，以示
    懲儆。扣案之注射針筒四支、藥鏟一支，均係被告所有供施
    用毒品海洛因所用之物，業據被告於原審供述屬實，爰依（
    修正前）刑法第三十八條第一項第二款之規定，併予諭知沒
    收。至於扣案之夾鍊袋二個，被告否認係供施用毒品使用，
    亦查無相關事證，係供被告施用毒品所用之物，自無從諭知
    沒收，附此敘明。
五、被告經本院合法傳喚，無正當理由不到庭，爰不待其陳述，
    逕行判決。
據上論結，應依刑事訴訟法第三百七十一條、第三百六十九條第
一項前段、第三百六十四條、第二百九十九條第一項前段，毒品
危害防制條例第十條第一項，刑法第十一條前段、第二條第一項
前段、第四十七條第一項、（修正刪除前）第五十六條、（修正
前）第三十八條第一項第二款，判決如主文。
本案經檢察官甲○○到庭執行職務。
中　　華　　民　　國　　96　　年　　2 　　月　　15　　日
            刑事第四庭    審判長法　官  洪  耀  宗
                                法　官  陳  欣  安
                                法　官  江  德  千
上列正本證明與原本無異。
如不服本判決應於收受送達後十日內向本院提出上訴書狀，其未
敘述上訴之理由者並得於提起上訴後十日內向本院補提理由書 (
均須按他造當事人之人數附繕本)。
                                書記官  吳  麗  琴
中　　華　　民　　國　　96　　年　　2 　　月　　15　　日
【附錄論罪科刑法條】
毒品危害防制條例第10條第1項：
施用第一級毒品者，處六月以上五年以下有期徒刑。
